【裁判字號】    98,上訴,936
【裁判日期】    990119
【裁判案由】    毒品危害防制條例
【裁判全文】
臺灣高等法院臺南分院刑事判決         98年度上訴字第936號
上  訴  人  臺灣臺南地方法院檢察署檢察官
被      告  甲○○
上列上訴人因被告違反毒品危害防制條例案件，不服臺灣台南地
方法院97年度訴字第2295號中華民國98年8月17日第一審判決（起
訴案號：臺灣台南地方法院檢察署97年度營毒偵字第559號），提
起上訴，本院判決如下：
    主  文
上訴駁回。
    理  由
一、公訴意旨略以：被告甲○○前因施用毒品案件，於民國94年
    12月28日執行強制戒治完畢釋放後，由臺灣高雄地方法院檢
    察署檢察官以95年度戒毒偵字第48號為不起訴處分確定。仍
    不知悔改，嗣於5年內復基於施用毒品之犯意，於97年10月1
    日15時20分起回溯26小時內某時（不含公權力拘束之時間）
    ，在不詳處所，施用第一級毒品海洛因1次，為警於上揭起
    算時點對被告採尿送驗查獲等情節，認被告所為涉犯毒品危
    害防制條例第10條第1項之施用第一級毒品罪嫌。
二、按犯罪事實應依證據認定之，無證據不得推定其犯罪事實；
    另不能證明被告犯罪者，應諭知無罪之判決，刑事訴訟法第
    154條第2項、第301條分別定有明文。又前揭法文所指「證
    據」，並非毫無限制可言，依同法第155條第2項之規定，無
    證據能力，未經合法調查之證據，不得作為判斷依據。再按
    除法律另有規定外，實施刑事訴訟程序之公務員因違背法定
    程序取得之證據，其有無證據能力之認定，應審酌人權保障
    及公共利益之均衡維護，復為刑事訴訟法第158條之4所明定
    。是以，實施刑事訴訟之公務員，因違背法定程序取得之證
    據，除法律另有特別規定外，法院應依個案情節，斟酌該等
    公務員違背法定程序之主觀意圖、侵害行為人之種類及其輕
    重、犯罪所生之危險或實害、禁止使用該證據對於抑制違法
    蒐證之效果，與如依法定程序有無發現該等證據之必然性及
    對行為人在訴訟上防禦不利益之程度等各種情況，予以綜合
    考量，求取人權保障及公共利益之衡平（參照刑事訴訟法修
    正第158條之4立法理由）；倘認容許其作為認定事實所憑之
    證據，對人權之侵害不大，又合乎治安之要求及現實之需要
    ，自得認其有證據能力；苟該違背法定程序之情節，顯已違
    反憲法對於基本人權之保障，且復逾越必要之手段，如不予
    以排除其證據能力，對於公共利益既無助益，又難以維護司
    法之公信力，應可認其不具證據能力(最高法院92年台上字
    第7364號判決意旨參照)。
三、公訴意旨認被告涉有施用第一級毒品犯行，無非係以被告為
    警於上開時間採集之尿液，經送驗後確呈嗎啡陽性反應，有
    高雄市立凱旋醫院濫用藥物尿液檢驗報告及濫用藥物尿液檢
    體監管紀錄表各1紙（編號I-406號），可資證明被告於上揭
    時間有施用第一級毒品海洛因。此外，復有刑案資料查註紀
    錄表、全國施用毒品案件紀錄表及矯正簡表在卷，可證明被
    告前因施用毒品案件經強制戒治執行完畢釋放後，5年內又
    再犯本案犯行，為其論據。
四、惟訊據被告否認有施用第一級毒品犯行，並辯稱：我跟丙○○被警察欄檢下來的時候，我有拿身分證件給警察看，我並
    不是通緝犯及現行犯，所以我拒絕跟警察去警察局，並不是
    要故意妨害公務，警察違法用強制力把我帶回去警察局，所
    以我才抗拒，我係合法的，我在抗拒的時候，跟警員有身體
    接觸，所以警察受傷在所難免，我被警察違法強制帶回警局
    ，並不是如檢察官所述，我沒有攻擊警察。我在警察局會同
    意採尿係不得已的，係迫於無奈，因為警察要我配合採尿，
    否則不讓我離開，在這種情形下，我只好配合採尿等語。
五、經查：
(一)本案被告係與案外人丙○○於97年10月1日下午2時20分許，
    共同騎乘機車經過高雄市前鎮區鎮○○街486號前，為高雄
    市政府警察局前鎮分局草衙派出所執行便衣防搶巡邏勤務警
    員丁○○及乙○○予以攔檢，經警員要求該二人隨同前往警
    局，同行之丙○○同意與警員前往警局，但被告拒絕前往警
    局，與警員發生拉扯，經警員對被告施以手銬並強制帶回草
    衙派出所等情節，業據:
 1、證人丙○○於原審審理具結證述：「（問：你是何時、在何
    地和被告一起被抓到？）去年，就是97 年10月份下午在高
    雄市鎮○○街的公園被抓到。」、「（問：當天你們一起行
    動？）對，被告騎機車載我。」、「（問：警察為何會抓你
    們？）警察將我們攔下，為何攔下我也不知道。」、「（問
    ：警察如何帶你們去警局？）我願意到警局，被告不要去警
    察局，和警察拉扯，被告被警察上手銬帶回去。」、「（問
    ：在警察對被告上手銬之前，被告一直都拒絕與警員到派出
    所？）是。」、「（問：所以被告是警察施用強制力被帶到
    警局？）是。」(原審卷第107、108、112、113頁）；並於
    本院證稱:「被警攔下後有交出身分證件」等語(本院卷第91
    頁)
 2、核與證人丁○○於原審具結證稱:「（問：97年10月1日當天
    下午，是否有執勤？）有，我和乙○○執行便衣防搶巡邏勤
    務。」、「（問：是否記得當天何時、何地遇到在庭被告和
    丙○○？）97年10月1日大概15時左右，在鎮○○街400多號
    那邊有個公園，遇到在庭被告和丙○○。」、「（問：當時
    有無對被告和證人臨檢或盤查？）當時乙○○認識丙○○，
    知道有同事本來要找丙○○去驗尿，因為丙○○是毒品治安
    顧慮人口，且行方不明，所以我們就攔查被告和丙○○。」
    、「（問：攔查被告和丙○○，有無對他們二人做什麼查證
    工作？）第一我們盤查身分，他們有報身分證號碼，我們使
    用隨身的小電腦查詢，發現丙○○是毒品顧慮人口，且行方
    不明。被告是毒品治安顧慮人口，當時電腦有如此顯示。」
    、「（問：查出這樣之後，有對被告和丙○○說什麼或做什
    麼事情？）我們請他們二人配合回派出所，查證一些身分和
    採尿。」、「（問：當時被告和丙○○是否有同意？）當時
    丙○○就有同意，被告抗拒。」、「（問：被告如何抗拒？
    ）...。被告抗拒有動手揮到乙○○的下巴。」「（問：除
    了這些動作還有無其他言語的抗拒？）堅決說不想去派出所
    。」、「（問：被告動手揮到乙○○的下巴，你們做何處理
    ？）我們把被告上手銬。」、「（問：後來被告和丙○○如
    何回派出所？）我們通報巡邏車來載他們二人回去。」、「
    （問：被告是你們上手銬帶回派出所？）印象中是。」（原
    審卷第115至117頁）等語相符。
 3、足證被告係於上開時、地遇警攔檢，被告拒絕隨同警員前往
    警局，經警員使用強制力將其帶回警局等事實，首堪認定。
(二)次查，被告與證人丙○○於上開時、地為警攔檢之原因，乃
    係因警員乙○○認識並知悉丙○○為其轄區內列管之毒品治
    安顧慮且行方不明人口，故於上開時地發現丙○○與被告共
    乘機車經過，認為行跡可疑，因而予以攔檢，嗣發現被告亦
    屬毒品治安顧慮人口，遂將被告及丙○○帶回警局查證等情
    ，亦據:
 1、證人即攔檢警員丁○○、乙○○二人於原審及本院審理時證
    述：「當時乙○○認識丙○○，知道有同事本來要找丙○○
    去驗尿，因為丙○○是毒品治安顧慮人口，且行方不明，所
    以我們就攔查被告和丙○○。」、「因為丙○○毒品案件曾
    經被我們查獲過，我看丙○○和被告二人一起騎機車很可疑
    ，且丙○○是毒品治安顧慮人口，且行方不明，有攔查的必
    要。」（見原審卷第115、116、122頁）、「當初看到丙○○在我們案件屬於行方不明，看到被告載丙○○所以才攔查
    ，初步發現他係毒品治安顧慮人口，本身警政署也有人口查
    訪紀錄，因為小型電腦無法顯示，且丙○○係屬於行方不明
    ，查證他(被告)有無脫驗情形，所以才請他回派出所」、「
    因為被告跟丙○○在一起被我們攔檢，因為丙○○係屬於毒
    品行方不明人口，被告係屬於毒品治安顧慮人口，要進一步
    查證被告有無脫驗情形」等語(見本院卷第87頁背面-89頁)
    。是以，被告乃係因與警政署列管之毒品治安顧慮且行方不
    明人口丙○○同行，因而一併為警攔檢之情，亦堪認定。
 2、另據證人即警員丁○○、乙○○二人於本院審理時證稱：「
    (問:根據內政部警政署97年9月20日記載細查訪資料清單裡
    面記載:被告本日送達毒品執行通知書給他，未在家，由其
    父親代收，問其父母親(被告)去向，均說不知道，有再犯之
    虞，是不是就是你們所說行方不明，是不是可以達到強制驗
    尿程度？)如果以這張的話不能做強制性(驗尿)」、「(問:
    被告打你之前，你做什麼動作？)我們係要請被告回派出所
    。(問:被告是否可以拒絕？)可以。(問:被告有無當場拒絕
    ？)有的」等語(見本院卷第88-90頁)。可知，被告為警攔檢
    當時，並非正在實施犯罪之現行犯，亦無符合刑事訴訟法第
    88條第3項規定顯可疑為犯罪人之情形，警員不得施以逮捕
    行為，或違反被告意願而施以強制力解送警局，洵甚明確。
(三)然查:
 1、按「人民身體之自由應予保障，除現行犯之逮捕由法律另定
    外，非經司法或警察機關依法定程序，不得逮捕拘禁，非依
    法定程序之逮捕得拒絕之」，憲法第8條第1項定有明文。另
    按「實質正當的法律程序，兼指實體法及程序法規定之內容
    ，就實體法而言，如須遵守罪刑法定主義；就程序法規定之
    內容，如犯罪嫌疑人除現行犯外，其逮補應踐行必要之司法
    程序」、「臨檢應於現場實施，非經受臨檢人同意或無從確
    定程序處理者外，身分一經查明，即應任其離去，不得稽延
    (大法官釋字第384、535號意旨參照)。查本件被告為警攔檢
    後，警員已查明其身分，警員卻又要求被告隨同至警局，被
    告予以拒絕，警員乃對被告施加手銬並以警車強制帶回警局
    ，顯然係以實力排除被告明示拒絕之行為，此與直接侵害人
    身自由之逮捕行為，顯然無異。且依當時被告身分已查明之
    情形，並無任何可容許警員對被告行使強制力之正當理由，
    警員於攔檢現場違反被告意願，強制將被告解送至警局之行
    為，嚴重侵害被告人權，揆諸上開規定解釋說明，自應認為
    違法。
 2、雖證人即警員乙○○於原審審理時，以被告當時未帶身分證
    ，認有將被告帶回警局查證身分之必要等情詞，執為其等於
    攔檢現場強制將被告帶回警局之理由（見原審卷第122頁）
    。然按警察於公共場所，得對於合理懷疑其有犯罪之嫌疑或
    有犯罪之虞者，查證其身分；又警察為查證人民身分，得採
    取詢問姓名、出生年月日、出生地、國籍、住居所及身分證
    統一編號等，或令出示身分證明文件之必要措施，依此方法
    顯然無法查證身分時，警察得將該人民帶往勤務處所查證；
    帶往時非遇抗拒不得使用強制力，且其時間自攔停起，不得
    逾三小時，並應即向該管警察勤務指揮中心報告及通知其指
    定之親友或律師，固分據警察職權行使法第6條第1項第1款
    、第7條第1項第2、3款及同條第2項定有明文。由上述規定
    可知，警察於公共場所對於合理懷疑有犯罪之嫌疑或有犯罪
    之虞之人民查證身分，得使用強制力將受查者帶往勤務處所
    查證之情況，以於臨檢現場依上述方法顯然無法查證身分者
    為限，倘非有顯然無法查證情事，自不得任意強制人民到警
    局。而被告為警攔檢時已向警員出示身分證受檢一情，除據
    與被告一同受檢之證人丙○○於原審具結證述：「（問：攔
    下後警察有無對你們說什麼？）警察說拿出身分證給他們看
    ，問我為何前一天跑給他同事追。」、「（問：你是否有拿
    身分證給警察看？）有，我和被告二人都有拿身分證。」、
    「（問：你與被告在何時拿身分證給警察？）在現場被警察
    攔下時，我們兩人就馬上將身分證拿給警察看。」、「（問
    ：當時警方是否就已經查出你們二人都是有毒品前科的人？
    ）我有毒品前科，當場警察有把我們二人的身分證輸入電腦
    ，我確定我有毒品前科，被告的資料是顯示毒品前科，但不
    是管制人口，因為要管制人口才可以帶回警局驗尿，或是失
    蹤人口才可以帶回警局。」等語相符（見原審卷第108、112
    頁），可資佐證被告所言非虛之外。證人即警員丁○○亦於
    原審證述：「（問：攔查被告和丙○○，有無對他們二人做
    什麼查證工作？）第一我們盤查身分，他們有報身分證號碼
    ，我們使用隨身的小電腦查詢，發現丙○○是毒品顧慮人口
    ，且行方不明。被告是毒品治安顧慮人口，當時電腦有如此
    顯示。」、「（問：在鎮東街現場查證被告身分後，有無對
    被告說他是毒品治安顧慮人口，應到派出所接受驗尿？）有
    ，我們還有作身分證的確認。」等語（見原審卷第116、119
    頁），亦可佐證警方於攔檢現場應已可查證被告身分。再參
    核被告被帶至警局製作筆錄時，詢問警員丁○○向被告告知
    權利事項後，旋即詢問被告所提供之身分證件資料是否為其
    本人所有，並陳稱警方於攔檢時即發現被告為毒品顧慮人口
    ，因而將被告帶回警局接受驗尿等語，復據乙○○警員製作
    之被告警詢筆錄載明此部分情節可稽（見97年度毒偵字第89
    39號偵查卷《下稱偵卷》第3頁背面第1行），並經原審勘驗
    被告警詢錄音內容查明無訛（見原審卷第83頁被告警詢勘驗
    譯文）。益可徵知被告陳稱其於攔檢現場應已向丁○○、乙○○警員出示身分證件受檢一情，洵為事實可採信。是以警
    員於攔檢現場既已可查證被告身分，且復查出被告為警政署
    列管之毒品治安顧慮人口等情節，顯然與前述警察職權行使
    法第7條第2項之「顯然無法查證身分」規定不符，自無該條
    項規定得使用強制力之適用，已堪肯認。證人乙○○以為查
    證被告身分而將被告帶至警局等情詞，顯然與前揭丙○○、
    丁○○之證詞及其所製作之筆錄記載不符，應非屬實，要不
    得執為得強制被告到警局之合法理由。
 3、至證人即警員丁○○、乙○○雖於本院審理時，另以被告係
    涉嫌妨害公務之現行犯故加以逮捕，執為其等於強制將被告
    帶回警局之理由，而於本院分別證稱:「(問:你們逮捕被告
    是不是因為被告出拳毆打警察涉嫌妨礙公務？是。逮捕被告
    係因為被告毆打乙○○的關係。(問:你們是先逮捕，被告才
    反抗，還是被告反抗你們才逮捕？)係被告反抗才逮捕。(問
    :你們既然沒有逮捕，被告為何要反抗？)因為我們要請被告
    回派出所調查。」、「(問:被告出手攻擊你是在你們強制被
    告回警局之前，還是之後？)回警局之前被告就攻擊我。(問
    :被告打你之前你們做什麼動作)我們係要請被告回派出所。
    (問:被告有無當場拒絕？)有的，被告拒絕時我沒有動他，
    係被告出手打我。(問:既然帶走被告，是否因為被告打你的
    關係，為何不移送被告傷害罪？)因為那時候被告也自動願
    意接受同意採尿？)」等語(見本院卷第88-90頁)。然此與被
    告於原審及本院供稱:「臨檢時，警察要抓我回去，我不肯
    ，我有與乙○○警員在那裡拉扯，可能我的手有打到乙○○
    的下巴，警察逮補我違法」(原審卷第104-131頁)、「警察
    違法用強制力把我帶去警察局，所以我才抗拒」(本院卷第
    36頁)等語；及證人丙○○於原審及本院證稱:「拿完身分證
    後，警察叫我和被告一起去警察局驗尿，我願意到警局，被
    告不要去警察局，和警察拉扯。...當場警察有把我們二人
    的身分證輸入電腦，我確定我有毒品前科，被告的資料顯示
    毒品前科，但不是管制人口，要管制人口才可以帶回警局驗
    尿，或是失蹤人否才可以帶回警局。(問:當時警察是否以被
    告有毒品前科要求被告一起到警局驗尿)是，警察是這樣說
    的」(原審卷第108-112頁)、「(問:當時被告為何出拳打警
    員？)係庭上二名警員要銬被告手銬，被告不願意，雙方拉
    扯時候才造成的。(問:警員係什麼原因要銬被告手銬？) 因
    為被告不願意跟警局，警員硬要被告去派出所，所以警員才
    上被告手銬」等語(本院卷第90頁背面)，均不符合。且衡情
    ，倘上開警員於欄檢被告時，並未強制被告隨同至警局，而
    被告亦已當場拒絕隨同警員至警局(業經證人乙○○陳明在
    卷，見本院卷第90頁)，則被告儘可逕自離去，何以會與警
    員乙○○發生拉扯？又倘被告果有於警方未施以強制逮捕之
    情形下，即無端攻擊執行公務之警員乙○○，則上開警員嗣
    後何以未以妨害公務或傷害罪移送被告？故認證人即警員丁○○、乙○○等人證稱:伊等欄查時被告時，只是請被告回
    警局調查，並未強制帶被告回警局，係被告出手打乙○○，
    才以涉嫌妨害公務之現行犯，將被告逮捕帶回警局云云，不
    僅與被告及證人丙○○供證情節不符，且顯悖於常情，自不
    能採。
 4、另按警察為維護社會治安，並防制受毒品戒治人或曾犯製造
    、運輸、販賣、持有毒品之罪，經執行完畢或假釋出獄者，
    之治安顧慮人口再犯，得定期實施查訪，警察職權行使法第
    15條固有明定。惟被告於97年2月18日後即未列為毒品治安
    顧慮列管人口，業經被告駐所轄區即台南縣警察局白河分局
    答復陳明在卷，有本院公務電話查詢紀錄表在卷可稽(本院
    卷第78頁)。至高雄市政府警察局前鎮分局98年1月23日函附
    內政部警政署查訪資料清單中，雖有關於被告97年9月20日
    經送達毒品執行通知書未在家，其父親代收問其父母去向均
    說不知道之情(見原審卷第42頁)，然縱使被告仍屬毒品治安
    顧慮人口，而經查訪有再犯之虞，依上開規定，警察亦僅得
    定期實施查訪，尚不能加以強制逮捕。
 5、又按應受尿液採驗人有事實可疑為施用毒品時，警察機關或
    執保護管束者，除依前二條規定執行定期採驗外，得隨時採
    驗，採驗尿液實施辦法第10條固有明文。惟依同辦法第9條
    第2項規定「警察機關通知採驗尿液，應以書面為之，通知
    書應載明無正當理由不到場者，得依法強制採驗之意旨」。
    另依其母法即毒品危害防制條例25條第1、2項規定:「第10
    條之罪而付保護管束之人，於保護管束期間，警查機關或執
    行保護管束者應定期或於其有事實可疑為施用毒品時，通知
    其於指定之時間到場採驗尿液，無正當理有不到場者，得報
    請檢察官許可強制採驗。到場而拒絕採驗者，得違反其意思
    強制採驗，於採驗後，應即時報請檢察官補發許可書。依第
    20第2項前段、第21條第2項、第23條第1項規定為不起訴之
    處分或不付審理之裁定，或依第35條第1項第4款規定為免刑
    之判決或不付保護處分之裁定，或犯第10條之罪經執行刑罰
    或保護處分完畢後二年內，警察機關得適用前項之規定採驗
    尿液」。可知，縱使被告為應受尿液採驗人，亦須有事實可
    疑為施用毒品時，警察機關始得隨時採驗，惟應以書面通知
    ，通知不到或到場而拒絕採驗時，仍須報請檢察官許可始得
    強制採驗。準此，本件縱依證人即警員丁○○、乙○○於本
    院所稱:因為被告係毒品治安顧慮人口，要進一步查證被告
    有無脫驗情形，故請被告回派出所查證(本院卷第87、89頁
    背面)，然被告既未經確認是否為上開條例所規定之應受尿
    液採驗人，復未經以書面通知採驗，或報請檢察官強制採驗
    。則警察機關於攔檢被告時，自不得僅以為查證被告有無脫
    驗情形，即加以強制解送至警局。從而，被告抗辯警員攔檢
    強制將其帶回警局之程序不合法等語，即可採信。
(四)第查，被告在警局所採集之尿液檢體，雖據其於警詢陳稱：
    願意接受警方採尿送驗等語，然被告於原審審理時已抗辯：
    其當時在警局時原本拒絕採尿，係警員透過丙○○勸說伊同
    意採尿，否則要以妨害公務移送伊，伊始被迫同意採尿，並
    非出於自由意願等語(見原審卷第111-114頁)；復於本院抗
    辯:伊係在不得已、迫於無奈下同意採尿等語(見本院卷第36
    頁)。且被告於警詢當時曾以警方未持檢察官驗尿通知書而
    強制將其帶至警局採尿之辦案過程及採尿程序，提出合法性
    質疑乙節，亦據原審勘驗被告警詢錄音內容查明確有此情（
    見原審卷第84頁被告警詢勘驗譯文），而本案丁○○、乙○○警員於攔檢現場違反被告意願，強制將被告解送至警局之
    行為，程序上係屬違法之事實，復經本院所認定，是被告於
    警員違法使用強制力帶至警局留置期間所為之採尿程序，是
    否合法，亦即為本案應再論究之重點。經查:
 1、被告所以被拘束留置在警局接受採尿，乃肇因於警員先前對
    被告所為之違法同行，而該違法同行乃直接侵害被告人身自
    由之重大法益，自不可漠視，且警員將被告強制帶至警局之
    目的，乃為對被告實施採尿，此除據證人丙○○於原審證述
    ：「（問：拿完身分證後？）警察叫我和被告一起去警察局
    驗尿。」、「（問：當時警察是否以被告有毒品前科要求被
    告一起到警局驗尿？）是，警察是這樣說的。」、「（問：
    警察將被告強制帶到派出所，是為了對被告採尿？）可能是
    ，因為當時警察有說要對我們二人驗尿。」等語可明（見原
    審卷第108、112、113頁）；另由證人丁○○警員於原審證
    述：「我們請他們二人配合回派出所，查證一些身分和採尿
    。」、「（問：在鎮東街現場查證被告身分後，有無對被告
    說他是毒品治安顧慮人口，應到派出所接受驗尿？）有，我
    們還有作身分證的確認。」等語（見原審卷第116、119頁）
    ，亦可資佐證。
 2、按若被告先前受不正之方法，精神上受恐懼、壓迫等不利之
    狀態，有事實足證已延伸至其後未受不正方法所為之自白時
    ，該後者之自白，仍不具有證據能力。」(最高法院94年台
    上字第6461號判決意旨參照)。依此判決精神，應認為非僅
    以該當證據之直接取證行為，論斷其違法性之有無，先行違
    法手續如延伸污染後續手段，後續取證手續所取得之證據，
    仍非無排除其證據能力之可能。另日本國最高裁判所昭和63
    年09年16日昭和62()944號決定(刑集第42卷7號1051頁)、
    平成7年05月30日平成6()894號決定(刑集第49卷5號703頁
    )均認為：採尿手續自體雖有得到被告承諾，惟因該程序乃
    係直接利用先前違法同行手續所造成之狀態，並接續於此而
    採集實施，自不得不評價為具有違法性。(參見司法週刊第
    1440期登載林信旭法官著作之「採尿程序初探（中）」註釋
    32)。且「先前逮捕行為之違法，是否連帶影響後續採尿行
    為之不法評價，日本歷來最高法院判例認為:先前偵查活動
    與後續證據蒐集保全，若出於特定犯罪偵查『同一目的』，
    且後者證據保全乃『直接利用』前者違法偵查的結果、狀態
    ，先前程序『違法性』，將由後續證據蒐集承續所『承繼』
    ，並為證據排除基準之重大違法評價對象(參見林裕順撰「
    違法蒐集證據排除法則之比較法研究－以台、日最高法院判
    決為中心)。而日本最高裁判所在施用安非他命案例中，亦
    認為違法檢查所持物品、違反被告意思之同行或留置等先前
    程序之後，接續實施採尿及鑑定尿液之情形，先行程序與安
    非他命犯行之偵查具有同一目的，並且具有直接利用先前程
    序以進行採尿之關係時，先行程序之違法將影響採尿程序，
    導致其亦帶有違法性（參見98年4月28日司法院「刑事訴訟
    證據法則研討會」，三井誠講座「證據排除法則」講義第4
    頁所引用日本最高法院裁判所1986年4月25日、1988年9月16
    日決定意旨）。
 3、本院參據上開見解說明認為:本案警員先前強制將被告帶到
    警局之手段，與對被告施用毒品犯行之偵查，二者實具有同
    一目的，並且係具有直接利用先前強制程序以利進行後續之
    採尿目的之關係，則接續在該違法行為所造成之狀態而實施
    之採尿程序，自應受先前行為之違法性所延伸污染、影響，
    導致後續之採尿程序亦帶有違法性。
 4、又本件被告陳稱其在警局時原本拒絕採尿，係警員透過丙○○勸伊同意採尿一情，業經證人丙○○於本院具結證實。且
    被告所稱警員係以移送妨害公務之事勸說其配合同意採尿之
    情，亦據丙○○證述：「警察要帶被告回去，被告不同意，
    有跟警察發生拉扯，警察的臉上有傷口，警察說如果被告驗
    一驗，就不會以這個傷口來辦被告，至於警察說什麼樣的罪
    名我記不清楚。」等語相符（見原審卷第109、110、111、
    113、114頁）；另由證人丁○○警員證稱：被告在攔檢現場
    抗拒至警局，有動手揮到乙○○下巴，當時乙○○並未以妨
    害公務移送，只要被告配合驗尿，我們就算了等語（見原審
    第116、118頁）。足證，本案偵辦警員當時確有以是否移送
    被告抗拒至警局之事，作為勸說被告同意採尿之條件，是被
    告陳稱其係在警員以不移送其先前抗拒到警局之事，並透過
    丙○○予以勸說，始同意採尿等情節，亦堪認為真實。雖然
    警員以此方式取得被告尿液檢體，尚難謂有達至強暴、脅迫
    或不正方法取證之程度，然已足以左右被告自由意思，殆無
    疑義，且被告既因警員先前違法同行而被拘束留置在警局，
    行動自由遭違法限制，如不配合警方採尿即無法離去之狀態
    下，被告之自由意思顯然受到強制抑壓，於此強制氛圍所盤
    繞之下，其同意排尿之任意性，顯有疑義，是綜上當時客觀
    情狀，應認已無自願性可言。
 5、此外，警員自攔查現場將被告帶回警局，在被告拒絕同行及
    採尿過程中，始終未報請檢察官許可對被告強制採尿一情，
    迭據乙○○警員陳明在卷（見原審卷第125、126頁）。從而
    ，本案警員在違反被告自由意願，且亦無檢察官許可強制採
    尿命令之情況下，對被告所實施之採尿程序，自屬違背法定
    程序，亦堪認定。
(五)再按「我刑事訴訟法第158條之4所定:『除法律另有規定外
    ，實施刑事訴訟程序之公務員因違背法定程序取得之證據，
    其有無證據能力之認定，應審酌人權保障及公共利益之均衡
    維護』是為法意權衡原則，採相對排除理論，以兼顧被告合
    法權益保障與發現真實之刑事訴訟目的。是除法律另有特別
    規定不得為證據，例如同法第100條之1第2項、第158條之2
    、第158條之3等類外，先前違法取得之證據，應逕依該規定
    認定其證據能力，固勿論矣。其嗣後衍生再取得之證據，倘
    仍屬違背程序規定者，亦應依上揭規定處理。若為合乎法定
    程序者，因與先前之違法情形，具有前因後果之直接關聯性
    ，則本於實質保護之法理，當同有該相對排除規定之適用」
    (最高法院96年度台上字第4177號判決參照)。另按「先前違
    法之取證，與嗣後合法取得證據之行為，二者前後密切結合
    致均可視為衍生證據取得程序之一部，該衍生證據之取得因
    而存在違法事由，始得依其違法之具體情況，分別適用刑事
    訴訟法證據排除之相關規定，判斷其有無證據能力」(最高
    法院97年度台上字第4797號判決參照)。查本件被告所涉毒
    品危害防制條例第10條第1項之施用第一級毒品罪嫌，法定
    本刑為6月以上5年以下有期徒刑，尚非重罪；且施用毒品犯
    行，本質上乃屬對自我身心健康之自戕行為，尚未嚴重破壞
    社會秩序或侵害他人權益，其行為與公共利益關聯有限。是
    以，本院參酌:(一)本案警員違背法定程序逮捕被告採驗尿
    液之違法程度重大；(二)本案警員亦明知被告受臨檢時並非
    現行犯，且拒絕隨同警員至警局接受調查，仍對被告強制施
    以手銬逮捕；(三)本案警員違法逮捕被告時，並無何緊急或
    不得已之情形；(四)警員之逮捕行為限制被告人身自由，嚴
    重侵害被告基本人權，且逾越偵查犯罪之必要手段；(五)被
    告施用毒品乃屬對自我身心健康之自戕行為，尚未嚴重破壞
    社會秩序或侵害他人權益；(六)禁止使用本件尿液證據，可
    預防將來員警繼續以此違法方式取證；(七)警員如未違法逮
    捕被告，即無從取得被告尿液鑑驗；(八)被告尿液證據取得
    之違法，對被告訴訟上防禦不利益之情形亦屬重大等情況綜
    合考量，認該違背法定程序取得之被告尿液檢體，應無證據
    能力，爰予排除，不得作為證明被告罪行之憑據。
(六)末查，被告經警及本院採其尿液送驗結果，確呈嗎啡(海洛
    因之代謝物)陽性反應，固有高雄市立凱旋醫院濫用藥物尿
    液鑑驗報告及法務部調查局98年12月3日調科壹字第0980060
    4220號鑑定書各一份在卷可稽(見偵卷第6頁、本院卷第52頁
    )。另該二次尿液檢體，來自同一人或其同母系血緣關係之
    人之機率高達99.7%之情，亦經本院囑託法務部鑑定確認無
    誤，有法務部調查局98年12月10日調科肆字第09800619910
    號DNA鑑識實驗室鑑定書一份在卷可稽(見本院卷第56頁)。
    惟本案違背法定程序取得之被告尿液檢體既無證據能力，而
    應予以排除採用，則依該尿液檢體所作成之上開尿液檢驗報
    告及鑑定書，自亦不能採用，據為被告不利之認定。
六、綜上所述，公訴意旨認被告涉有施用第一級毒品犯行，所憑
    之尿液檢體暨鑑定報告，既不得採為被告犯罪之證據。檢察
    官復未提出其他積極證據，以證明被告確有檢察官所訴施用
    第一級毒品罪名之事實。次外，又查無其他證據足資證明被
    告有施用第一級毒品之犯行，則被告本件犯罪自屬不能證明
    ，而應為被告無罪判決之諭知。檢察官上訴意旨以:被告係
    妨害公務之現行犯，且係列管之毒品治安顧慮人口，警員予
    以逮捕及採尿送驗，並無違法，原判決認事用法實有未洽，
    應予撤銷云云，為無理由，其上訴應予駁回。
據上論結，應依刑事訴訟法第368條，判決如主文。
本案經檢察官曾銘芳到庭執行職務。
中    華    民    國    99    年    1     月    19    日
                  刑事第六庭    審判長法  官  董武全
                                      法  官  沈揚仁
                                      法  官  賴純慧
以上正本證明與原本無異。
檢察官如不服本判決應於收受本判決後十日內向本院提出上訴書
，其未敘述上訴理由者並得於提起上訴後十日內向本院補提理由
書。
                                      書記官  馬愛君
中    華    民    國    99    年    1     月    19    日

司法院資訊處製作；財團法人民間司法改革基金會備份。
